ACORDAO-COMPLETO-2342119

ACÓRDÃO 186/2019 ATA 1/2019 - PRIMEIRA CÂMARA

VISTOS, relatados e discutidos estes embargos de declaração interpostos pelo Sr.  Joemil José Balduino de Araújo em face do Acórdão 15086/2018-TCU-Primeira Câmara, que apreciou tomada de contas especial instaurada pelo Departamento Nacional de Infraestrutura de Transportes em Mato Grosso - Dnit/MT, em virtude da inexecução parcial do objeto do Convênio TT-276/2007-00 (Siafi 652600) , que tinha por finalidade a execução de obras de melhoramentos, adequação de capacidade e segurança, na Rodovia BR-364/163/MT, na travessia urbana de Rosário Oeste/MT,
ACORDAM os Ministros do Tribunal de Contas da União, reunidos em sessão da 1ª Câmara, ante as razões expostas pelo Relator, em:
9.1. conhecer dos embargos de declaração interpostos pelo Sr.  Joemil José Balduino de Araújo, uma vez preenchidos os requisitos de admissibilidade previstos nos artigos 32, inciso II, e 34, caput e § 1º, da Lei 8.443/1992, para, no mérito, rejeitá-los;
9.2. retificar de ofício os subitens 9.2 e 9.3 do Acórdão 15086/2018-TCU-Primeira Câmara, conferindo-lhes a seguinte redação:
	" (...) 
	9.2. com fundamento nos arts. 1º, inciso I, 16, inciso III, alíneas "a" e "b", e § 2º, ambos da Lei 8.443/1992 c/c os arts. 19, caput; e 23, inciso III, da mesma Lei, julgar irregulares as contas da empresa Trimec Construções e Terraplanagem Ltda. (02.470.900/0001-28) e dos Srs. Joemil José Balduino de Araújo (XXX.772.481-XX) , David Ferreira de Moraes (XXX.493.571-XX) , Odney Martins (XXX.447.211-XX) e João Pedro Pulquério Gonçalves (XXX.756.221-XX) , condenando-os, solidariamente, ao pagamento da importância abaixo descrita, fixando-lhes o prazo de 15 (quinze) dias, a contar da notificação, para que comprovem perante este Tribunal (art. 214, inciso III, do RITCU) , o recolhimento da dívida aos cofres do Departamento Nacional de Infraestrutura de Transportes (Dnit) , corrigida monetariamente e acrescida dos encargos legais pertinentes, calculados a partir da data indicadas até a data do efetivo recolhimento, na forma prevista na legislação em vigor:
	VALOR ORIGINAL 
	DATA DA OCORRÊNCIA

	R$ 137.476,65
	7/12/2010

	9.3. com fulcro no art. 57 da Lei 8.443/1992, aplicar à empresa Trimec Construções e Terraplanagem Ltda. e aos Srs. Joemil José Balduino de Araújo, David Ferreira de Moraes, Odney Martins e João Pedro Pulquério Gonçalves multas no valor de R$ 20.000,00 (vinte mil reais) para cada responsável, fixando-lhes o prazo de 15 (quinze) dias, a contar da notificação, para comprovarem, perante o Tribunal, o recolhimento da dívida ao Tesouro Nacional, sob pena de cobrança judicial do valor atualizado monetariamente, na forma da legislação em vigor, desde a data deste acórdão até a do efetivo recolhimento, se for paga após o vencimento; 
	(...) "
9.3. dar ciência desta deliberação ao embargante e aos demais responsáveis e interessados;
9.4.encaminhar o presente processo à Secretaria de Recursos para exame de admissibilidade do recurso à peça 118.

Embargos de declaração opostos em face de acórdão proferido em tomada de contas especial, mediante o qual os responsáveis tiveram suas contas julgadas irregulares, foram condenados solidariamente em débito e sancionados com multa  devido à inexecução parcial do objeto do Convênio TT-276/2007-00 (Siafi 652600), celebrado entre o Dnit e e o Município de Rosário Oeste/MT, visando a execução de obras de melhoramentos, adequação de capacidade e segurança na Rodovia BR-364/163/MT, na travessia urbana de Rosário Oeste/MT.

Primeira Câmara

Prefeitura Municipal de Rosário Oeste - MT.

3. Interessados/Responsáveis/Recorrentes:
3.1. Responsáveis: David Ferreira de Moraes (XXX.493.571-XX); João Pedro Pulquério Goncalves (XXX.756.221-XX); Joemil José Balduíno de Araújo (XXX.772.481-XX); Odney Martins (XXX.447.211-XX); Trimec Construções e Terraplanagem Ltda. (02.470.900/0001-28).
3.2. Recorrente: Joemil José Balduíno de Araújo (XXX.772.481-XX).

13.1. Ministros presentes: Raimundo Carreiro (na Presidência) e Benjamin Zymler (Relator).
13.2. Ministro-Substituto convocado: Marcos Bemquerer Costa.

ACORDAO-COMPLETO-2545701

Acórdão de Relação 4403/2022 - Primeira Câmara

Acórdão de Relação

ACORDAO-COMPLETO-2476580

Acórdão 9100/2021 - Primeira Câmara

ACORDAO-COMPLETO-2431651

Acórdão 4012/2021 - Primeira Câmara

BENJAMIN ZYMLER

Ministro Benjamin Zymler.

Trata-se de tomada de contas especial instaurada pelo Departamento Nacional de Infraestrutura de Transportes em Mato Grosso - Dnit/MT devido à inexecução parcial do objeto do Convênio TT-276/2007-00 (Siafi 652600) , celebrado com o Município de Rosário Oeste/MT, visando a execução de obras de melhoramentos, adequação de capacidade e segurança na Rodovia BR-364/163/MT, na travessia urbana de Rosário Oeste/MT.
2.	Nesta etapa processual, são apreciados embargos de declaração opostos pelo Sr. Joemil José Balduíno de Araújo em face do Acórdão 15086/2018-TCU-Primeira Câmara. O referido decisum foi proferido nos seguintes termos:
	"ACORDAM os Ministros do Tribunal de Contas da União, reunidos em sessão da 1ª Câmara, ante as razões expostas pelo relator, em:
	9.1. com fulcro no art. 12, § 3º, da Lei 8.443/1992, considerar revel o Sr. João Pedro Pulquério Gonçalves;
	9.2. com fundamento nos arts. 1º, inciso I, 16, inciso III, alíneas "a" e "b", e § 2º, ambos da Lei 8.443/1992 c/c os arts. 19, caput; e 23, inciso III, da mesma Lei, julgar irregulares as contas da empresa Trimec Construções e Terraplanagem Ltda. (02.470.900/0001-28) e dos Srs. Joemil José Balduino de Araújo (XXX.772.481-XX) , David Ferreira de Moraes (XXX.493.571-XX) , Odney Martins (XXX.447.211-XX) e João Pedro Pulquério Gonçalves (XXX.756.221-XX) , condenando-os, solidariamente, ao pagamento das importâncias abaixo descritas, fixando-lhes o prazo de 15 (quinze) dias, a contar da notificação, para que comprovem perante este Tribunal (art. 214, inciso III, do RITCU) , o recolhimento da dívida aos cofres do Departamento Nacional de Infraestrutura de Transportes (Dnit) , corrigida monetariamente e acrescida dos encargos legais pertinentes, calculados a partir das datas indicadas até a data do efetivo recolhimento, na forma prevista na legislação em vigor:
9.2.1. responsáveis solidários: Trimec Construções e Terraplanagem Ltda., Joemil José Balduino de Araújo, David Ferreira de Moraes, Odney Martins, e João Pedro Pulquério Gonçalves:
	VALOR ORIGINAL 
	DATA DA OCORRÊNCIA

	R$ 137.476,65
	7/12/2010

9.2.2. responsável: Joemil José Balduino de Araújo:
	VALOR ORIGINAL 
	DATA DA OCORRÊNCIA

	R$ 314.264,89
	16/2/2018

	9.3. aplicar aos responsáveis abaixo indicados a multa prevista no art. 57 da Lei 8.443/1992, nos valores a seguir discriminados, fixando-lhes o prazo de 15 (quinze) dias, a contar da notificação, para comprovarem, perante o Tribunal, o recolhimento da dívida ao Tesouro Nacional, sob pena de cobrança judicial do valor atualizado monetariamente, na forma da legislação em vigor, desde a data deste acórdão até a do efetivo recolhimento, se for paga após o vencimento: 
	Responsável
	Valor da Multa

	Trimec Construções e Terraplanagem Ltda.
	R$ 20.000,00

	João Pedro Pulquério Gonçalves
	R$ 20.000,00

	Odney Martins
	R$ 20.000,00

	David Ferreira de Moraes
	R$ 20.000,00

	Joemil José Balduino de Araújo
	R$ 50.000,00

	9.4. autorizar, desde logo, o pagamento da dívida decorrente em até 36 (trinta e seis) parcelas mensais e consecutivas, caso solicitado, nos termos do art. 26 da Lei 8.443/1992 c/c o art. 217 do RITCU, fixando o vencimento da primeira parcela em 15 (quinze) dias, a contar do recebimento da notificação, e o das demais a cada 30 (trinta) dias, devendo incidir sobre cada uma os encargos devidos, na forma prevista na legislação em vigor;
	9.5. alertar os responsáveis de que a falta de comprovação do recolhimento de qualquer parcela importará o vencimento antecipado do saldo devedor, nos termos do art. 217, § 2º, do RITCU;
	9.6. autorizar, desde logo, com fulcro no art. 28, inciso II, da Lei 8.443/1992, a cobrança judicial das dívidas, caso não atendidas as notificações;
	9.7. dar ciência do presente acórdão ao Procurador-Chefe da Procuradoria da República em Mato Grosso, em conformidade com o § 3º do art. 16 da Lei 8.443/1992, para a adoção das providências cabíveis; 
	9.8. dar ciência do presente acórdão aos responsáveis e ao Departamento Nacional de Infraestrutura de Transportes."
3.	Inconformado com o desfecho processual, o Sr. Joemil José Balduíno de Araújo opôs embargos declaratórios contra o citado Acórdão, alegando haver erro e omissão no referido julgado. Em síntese, o embargante aduziu os seguintes argumentos:
a) o acórdão afirmou que houve revelia do embargante, porém, sua defesa teria sido apresentada no dia 26/7/2018 por meio do seu procurador constituído;
b) o embargante não obteve a apreciação de vários documentos que foram juntados aos autos antes do julgamento das suas razões de justificativa;
c) em seu entendimento, tais documentos seriam fundamentais e afastariam totalmente um dos débitos imputados pelo acordão embargado, relativo a suposto pagamento por serviços não executados, em desacordo com o art. 62 da Lei 4.320/1964;
d) durante a execução do Convênio foram apresentadas três prestações de contas (a primeira em 18/9/2009; a segunda em 23/11/2010 e a terceira nos últimos dias do mandato do embargante, em 27/12/2012) , mas o Dnit notificou o prefeito sucessor para que fizesse complementação da terceira prestação de contas;
e) o acórdão recorrido não teria analisado a circunstância de que o ex-prefeito, ora embargante, fez a devida prestação de contas durante o seu mandato e que, somente após o seu término, o Dnit necessitou de outros documentos para a homologação final da 3ª prestação de contas;
f) o embargante não tomou conhecimento da notificação do Dnit, visto que o prefeito sucessor que a recebeu não atendeu as suas determinações e sequer comunicou ao embargante para que o fizesse;
g) o decurso do tempo para a citação do embargante gerou cerceamento de defesa, pois teria inviabilizado totalmente os meios de como reconstituir os fatos e reunir os documentos necessários à comprovação da regular aplicação dos recursos;
h) a decisão embargada afirma que o prazo legal para cumprimento da obrigação legal da prestação de contas se esgotaria em 14/10/2013, bem como que esta não teria sido cumprida; e
i) ocorre que as prestações de contas teriam ocorrido em 18/11/2009, em 11/11/2010 e em 27/12/2012, sendo esta terceira nos últimos dias para encerramento do mandato do embargante.
4.	Ante o exposto, o embargante requer um novo pronunciamento desta Corte de Contas de forma a sanar as supostas omissões apontadas, bem como que seja conferido efeitos infringentes aos presentes embargos de forma a afastar a sua condenação ao pagamento do débito apurado e da multa aplicada pela decisão combatida.
	É o Relatório.

8.1. Júnia de Abreu Guimarães Souto (10778/OAB-DF) e outros, representando Joemil José Balduino de Araújo.  
8.2. João Marcelo de Sousa Trindade (7169/OAB-MT), representando Joemil José Balduino de Araújo, David Ferreira de Moraes e Odney Martins;  
8.3. Hamilton Ferreira da Silva Junior (11322/OAB-MT) e outros, representando Trimec Construções e Terraplanagem Ltda.

Procurador Rodrigo Medeiros de Lima.

TOMADA DE CONTAS ESPECIAL. CONVÊNIO TT-276/2007-00. ADEQUAÇÃO DA CAPACIDADE E SEGURANÇA NA RODOVIA BR-364/163/MT, NA TRAVESSIA URBANA DE ROSÁRIO OESTE/MT. INEXECUÇÃO PARCIAL DO OBJETO. OMISSÃO NO DEVER DE PRESTAR CONTAS. CITAÇÃO. REVELIA DE UM DOS RESPONSÁVEIS. REJEIÇÃO DAS ALEGAÇÕES DE DEFESA DOS DEMAIS. IRREGULARIDADE DAS CONTAS. DÉBITO. MULTA. EMBARGOS DE DECLARAÇÃO. CONHECIMENTO. REJEIÇÃO. RETIFICAÇÃO DE OFÍCIO DO ACÓRDÃO EMBARGADO DE FORMA A TORNAR INSUBSISTENTE PARCELA DO DÉBITO IMPUTADO A UM DOS RESPONSÁVEIS. REDUÇÃO DA MULTA. CIÊNCIA.

TOMADA DE CONTAS ESPECIAL (TCE)

Secretaria do TCU no Estado do Mato Grosso (Sec-MT).

O presente processo cuida de tomada de contas especial instaurada pelo Departamento Nacional de Infraestrutura de Transportes em Mato Grosso - Dnit/MT devido à inexecução parcial do objeto do Convênio TT-276/2007-00 (Siafi 652600) , celebrado com o Município de Rosário Oeste/MT, visando a execução de obras de melhoramentos, adequação de capacidade e segurança na Rodovia BR-364/163/MT, na travessia urbana de Rosário Oeste/MT.
2.	Nesta etapa processual, são apreciados embargos de declaração interpostos pelo Sr. Joemil José Balduíno de Araújo, ex-prefeito da municipalidade, ao Acórdão 15086/2018-TCU-Primeira Câmara.	
3.	A decisão ora combatida julgou irregulares as contas do embargante, bem como de outros responsáveis, condenando-os aos pagamentos de débitos e multas. 
4.	O débito imputado ao Sr. Joemil José Balduíno de Araújo possui dois fatos geradores distintos, sendo o primeiro deles referente à inexecução parcial de alguns serviços constantes da 10ª medição do Contrato 82/2008, celebrado entre a Prefeitura de Rosário Oeste e a construtora Trimec Construções e Terraplanagem Ltda., para execução do objeto conveniado. Esta parte do dano, no valor de R$ 137.476,65 (data-base 7/12/2010) , corresponde ao percentual de verbas federais (97%) incidente sobre o valor total da impugnação dos pagamentos relativos aos serviços de proteção e meio ambiente (reconformação de área de jazida e empréstimo, hidrossemeadura, regularização e espalhamento de material, plantio de arbusto e valeta de proteção de tipo VPC-01) , no valor total de R$ 141.728,50.
5.	A outra parcela de débito imputado, no valor de R$ 314.264,89 (data-base de 16/2/2018) , é proveniente da omissão no dever de prestar contas, quantificada pela unidade instrutiva com base na seguinte tabela:
	Data
	Crédito federal
	Contrapartida
	Desembolsos 

	27/7/2009
	351.690,67
	10.877,03
	
	27/7/2009
	1.648.309,33
	50.978,64
	
	4/9/2009
			381.001,63

	26/10/2009
			630.703,15

	28/11/2009
			793.959,55

	18/12/2009
			301.726,69

	8/3/2010
	39.308,96
	1.215,74
	
	8/3/2010
	3.211.434,33
	99.322,71
	
	22/7/2010
			556.997,60

	19/8/2010
			422.477,76

	14/9/2010
			760.917,39

	22/9/2010
			360.788,75

	19/10/2010
			105.724,02

	19/10/2010
			234.726,64

	22/10/2010
			709.034,64

	7/12/2010
			324.479,55

	14/2/2011
			39.000,00

6.	A partir do demonstrativo acima, a então Secex-MT calculou, pelo sistema débito, um prejuízo atualizado de R$ 543.427,01, que seria de responsabilidade exclusiva do ex-prefeito, por não ter apresentado a prestação de contas dos recursos repassados e da remuneração da aplicação financeira respectiva, gerando um excesso cuja utilização não foi evidenciada. Deste montante, foi deduzida a primeira parcela do débito, de responsabilidade solidária com os demais responsáveis deste processo, no montante de R$ 141.728,50, em data histórica de 7/12/2010. 
7.	Assim, remanesceu um débito de R$ 323.984,42, atualizados até a data da instrução que ensejou a citação do embargante (16/2/2018) . Houve a condenação do Sr. Joemil pelo valor de 314.264,89, que corresponde a aplicação do percentual de 97% (proporção de recursos federais do convênio) sobre o montante total não comprovado (R$ 323.984,42) . 
8.	Acolhendo posicionamentos uníssonos da unidade técnica e do MP/TCU, o Acórdão 15086/2018-TCU-Primeira Câmara também condenou o embargante pelo débito de R$ 314.264,89, pois representaria montante atualizado dos valores entregues à sua guarda, cuja destinação não foi comprovada.
II
9.	Preliminarmente, julgo que os presentes embargos de declaração atendem aos requisitos objetivos dessa modalidade recursal, uma vez que fazem menção à ocorrência de omissões na deliberação recorrida, bem como são tempestivos, motivo pelo qual conheço do recurso, com fulcro nos artigos 32, inciso II, e 34, caput e § 1º, da Lei 8.443/1992.
10.	O Sr. Joemil José Balduíno carreou os seguintes argumentos em sua defesa:
a) o acórdão afirmou que houve revelia do embargante, porém, sua defesa teria sido apresentada no dia 26/7/2018 por meio do seu procurador constituído;
b) o embargante não obteve a apreciação de vários documentos que foram juntados aos autos antes do julgamento das suas alegações de defesa;
c) em seu entendimento, tais documentos seriam fundamentais e afastariam totalmente um dos débitos imputados pelo acordão embargado, relativo a suposto pagamento por serviços não executados, em desacordo com o art. 62 da Lei 4.320/1964;
d) durante a execução do Convênio foram apresentadas três prestações de contas (a primeira em 18/9/2009; a segunda em 23/11/2010 e a última nos últimos dias do mandato do embargante, em 27/12/2012) , mas o Dnit notificou o prefeito sucessor para que fizesse complementação da terceira prestação de contas;
e) o acórdão recorrido não teria analisado a circunstância de que o ex-prefeito, ora embargante, fez a devida prestação de contas durante o seu mandato e que, somente após o seu término, o Dnit necessitou de outros documentos para a homologação final da 3ª prestação de contas;
f) o embargante não tomou conhecimento da notificação do Dnit, visto que o prefeito sucessor que a recebeu não atendeu as suas determinações ou comunicou ao embargante para que o fizesse;
g) o decurso do tempo para a citação do embargante gerou cerceamento de defesa, pois teria inviabilizado totalmente os meios de como reconstituir os fatos e reunir os documentos necessários à comprovação da regular aplicação dos recursos;
h) a decisão embargada afirma que o prazo legal para cumprimento da obrigação legal da prestação de contas se esgotaria em 14/10/2013, bem como que esta não teria sido cumprida; e
i) ocorre que as prestações de contas teriam ocorrido em 18/11/2009, em 11/11/2010 e em 27/12/2012, sendo esta terceira nos últimos dias para encerramento do mandato do embargante.
11.	Com base em tais alegações, o embargante requereu novo pronunciamento desta Corte de Contas, de forma a sanar as supostas omissões apontadas, bem como a concessão de efeitos infringentes aos presentes embargos, a fim de afastar a sua condenação ao pagamento do débito apurado e da multa aplicada.
12.	Iniciando a minha apreciação das razões recursais, observo que não subsistem as omissões apontadas pelo embargante. Na verdade, o responsável fez menção em sua peça recursal a uma das hipóteses de conhecimento dos embargos declaratórios (omissão) sem materialmente satisfazê-la.
13.	Saliento que uma eventual rediscussão ampla do mérito da decisão vergastada somente seria possível no âmbito de outra espécie recursal, não dos presentes embargos, visto que os embargos de declaração não se prestam à correção de eventual erro na apreciação da matéria, seja ele error in judicando ou error in procedendo. 
14.	Aprecio inicialmente a alegação de que a decisão recorrida teria informado que houve revelia do embargante. Tal informação é improcedente, visto que o Acórdão 15086/2018-TCU-Primeira Câmara declarou a revelia apenas do Sr. João Pedro Pulquério Gonçalves, outro responsável dos autos que foi condenado em solidariedade com o embargante pela primeira parcela do débito. Dessa forma, não houve declaração de revelia do Sr. Joemil José Balduíno de Araújo e todos os seus argumentos de defesa foram detidamente analisados pela referida deliberação.
15.	Verifico que ocorreu apenas erro material no ofício de notificação da dívida encaminhado ao recorrente pela Secex-MT (Ofício 1221/2018-TCU/SECEX-MT, de 4/12/2018, peça 107) , o qual equivocadamente afirmou que o aludido julgado considerou o Sr. Joemil revel. Dessa forma, entendo desnecessária qualquer retificação na decisão embargada.
16.	Também é inverídica a alegação de que o Acórdão 15086/2018-TCU-Primeira Câmara deixou de apreciar vários documentos que foram juntados aos autos. Friso que os elementos de defesa complementares apresentados pelo embargante (peças 80 a 95) foram autuados somente após o término da fase de instrução processual e da manifestação do Ministério Público de Contas, quando o presente feito se encontrava pautado para julgamento. Ainda assim, ao contrário do que foi argumentado, tais documentos foram objeto de análise no voto condutor da referida decisão, in verbis:
"23. Estando o presente processo pautado para a sessão de 20/11/2018 da 1ª Câmara, a representante legal do Sr. Joemil José Balduino de Araújo apresentou petição requerendo a juntada de novos documentos (peças 80 a 96) que supostamente comprovariam a execução dos serviços de "proteção ao meio ambiente" e solicitando a retirada do processo de pauta para que os novos elementos fossem analisados.
24.	Esclareço ao solicitante que encerrada a fase de instrução, não cabe mais a juntada de novos elementos de defesa para fins de inovação de teses ou contraposição às conclusões da unidade responsável pelo exame da matéria, exceto na superveniência de fato que altere substancialmente o mérito do feito, sem embargo da possibilidade de a parte fazer distribuir memoriais informativos após a inclusão do processo na pauta de julgamentos.
25.	Tendo em conta, no entanto, a mais ampla homenagem ao princípio da verdade real, realizei o exame da nova documentação, composta pelos projetos do empreendimento e pelo processo de licenciamento ambiental da obra perante à Secretaria de Estado do Meio Ambiente do Mato Grosso- Sema/MT. 
26	No referido processo de licenciamento ambiental, observei haver apenas a concessão da licença prévia, da licença de instalação e da renovação da licença de instalação, esta última emitida em 18/8/2011 (peça 89, fl. 65) , tendo como um dos condicionantes que após a implantação do empreendimento fosse apresentado relatório técnico consolidado das obras de infraestrutura e dos planos ou medidas implantadas durante a construção, dando ênfase ao controle de erosões, recuperação de áreas de empréstimo de material e canteiro de obras, acompanhado de relatório fotográfico (peça 89, fl. 62) .
27.	Portanto, ao contrário do alegado, tal documentação não possui eficácia para elidir as irregularidades sobre as quais o responsável fora citado, visto que não comprova a efetiva execução dos serviços de proteção ao meio ambiente. Ademais, não justifica a outra irregularidade imputada ao responsável, relativa à omissão no dever de prestar contas dos recursos repassados."
17.	No que tange às demais alegações carreadas pelo embargante, em síntese foi aduzido que o prefeito sucessor não prestou as informações relativas à prestação de contas, não encaminhou documentação complementar nem demonstrou incapacidade de fazê-lo, motivo pelo qual deveria ser responsabilizado.
18.	Não assiste razão ao embargante, pois tanto os repasses federais executados por conta do convênio quanto as medições custeadas pelo valores conveniados foram feitos integralmente durante o mandato do Sr. Joemil. Da mesma forma, as prestações de contas apresentadas foram elaboradas durante a gestão do ora recorrente. Ainda que se reconhecesse a responsabilidade do prefeito sucessor pelo débito, não seria afastada a condenação do antecessor, que efetivamente geriu os recursos.
19.	Ao contrário do alegado, o embargante foi regularmente notificado na fase interna da TCE pelo Dnit, consoante se conclui do Ofício à peça 11, fl. 160, por meio do qual o Sr. Joemil tomou conhecimento da instauração do processo de tomada de contas especial em 23/3/2016.
20.	Friso finalmente que as alegações ora apresentadas não esclarecem a destinação dos recursos que correspondem à segunda parcela do dano imputado, no valor de R$ 314.264,89, montante quantificado conforme exposto nos parágrafos 5 a 8 deste voto.
21.	Portanto, rejeito os embargos de declaração Sr. Joemil José Balduíno de Araújo. 
III
22.	Em que pese a rejeição dos embargos declaratórios do Sr. Joemil José Balduíno de Araújo, minha assessoria verificou a existência de inconsistências na segunda parcela do débito calculado pela instrução preliminar da então Secex-MT (peça 17) , que ensejam a revisão de ofício da decisão embargada.
23.	Verifico que a unidade instrutiva não computou dentre os recursos repassados os valores do rendimento das aplicações financeiras, conforme se dessume da seguinte trecho da instrução (fl. 6, peça 17) :
"31... o valor inicial ficou aplicado em investimentos financeiros, rendendo juros; (...) . Como não se tem o extrato da conta investimento, não é possível fazer a conciliação completa, mas para fins de cálculo de eventual débito, as atualizações monetárias levadas a efeito pelo sistema Débito podem, com boa aproximação, mitigar esse efeito."
24.	Por outro lado, a Secex-MT não considerou como crédito em favor do responsável os valores pagos a título de reajustamento contratual relativos as medições pagas. Tal informação se encontra na seguinte passagem da instrução preliminar (peça 17, fl. 3) :
"17. Pelo mesmo motivo também devem ser excluídas do crédito ao responsável eventuais parcelas de reajuste contratual, como foi feito em relação às medições 7, 8, 9 e 10, pelo mesmo motivo exposto anteriormente: os valores contratuais serão atualizados pelo sistema débito, tanto a favor quanto desfavoralmente ao eventual responsável."
25.	Em suma, a unidade técnica considerou que as atualizações financeiras realizadas pelo Sistema Débito, incidentes sobre os créditos na conta do convênio e sobre as medições realizadas, se aproximariam em boa medida dos efetivos rendimentos financeiros resultantes da aplicação dos valores depositados na conta do convênio e dos desembolsos resultantes dos reajustamentos contratuais.
26.	Ocorre que tal procedimento apresenta distorções, pois os índices de atualização monetária pelo sistema débito podem ser diferentes das taxas de juros utilizadas para remunerar as aplicações financeiras e dos índices de preços pactuados para reajustamento contratual. Ademais, pode incidir imposto de renda sobre o rendimento bruto das aplicações financeiras, fato que aumenta a discrepância entre a atualização pelo sistema débito e o rendimento líquido dos investimentos.
27.	Os valores dos reajustes foram levantados pela própria unidade técnica em sua instrução preliminar se encontram consolidados, juntamente com as medições efetuadas, na tabela a seguir:
	Medição
	Localização
	Valor da medição (R$) 
	Valor pago (R$) (*) 
	Comprovante
	Data de pagamento

	1ª 
	Peça 2, p. 76-90
	381.001,63
	378.135,99
	peça 2, p. 109 e p. 133
	4/9/2009

	2ª
	Peça 3, p. 200-210
	630.703,15
	625.964,75
	peça 3, p. 18
	26/10/2009

	3ª
	Peça 3, p. 280-289
	793.959,55
	788.044,85
	peça 3, p. 21-22
	28/11/2009

	4ª
	Peça 3, p. 72-85
	301.726,69
	274.651,24
	peça 3, p. 66-67
	18/12/2009

	4ª complementar
	Peça 5, p. 62-63
	25.000,00 
 (já incluído no valor da medição anterior) 
	24.804, 04
	peça 6, p. 62
	17/8/2010

	Reajuste das medições 1ª a 4ª
	Peça 6, p. 17
	234.726,64
	232.957,73
	peça 6, p. 21
	19/10/2010

	5ª medição
	Peça 3, p. 447-452
	556.997,60
	552.820,12
	peça 3, p. 448
	22/7/2010

	6ª medição
	Peça 5, p. 70-79
	422.477,76
	419.300,72
	peça 5, p. 71
	19/8/2010

	Reajuste das medições 5ª e 6ª
	Peça 6, p. 63-88
	105.724,02
	104.922,63
	peça 6, p. 82
	19/10/2010

	7ª medição
	Peça 5, p. 88-97
	760.917,39
	755.202,05
	peça 5, p. 103
	14/9/2010

	8ª medição
	Peça 6, p. 25-38
	360.788,75
	358.074,37
	peça 6, p. 38
	22/9/2010

	9ª medição
	Peça 6, p. 47-61
	709.034,64
	703.708,42
	peça 6, p. 59 
	22/10/2010

	10ª medição
	Peça 5, p. 29-36
	324.479,55
	283.329,99
	peça 5, p. 37
	7/12/2010

	10ª medição complementar
	Peça 5, p. 43-44
	39.000,00
	38.707,50
	peça 5, p. 51
	14/2/2011

		Totais
	5.621.537,37
	5.515.820,36
		
 (*) a diferença se deve à retenção.
28.	Por outro lado, os extratos da conta-corrente do convênio e das aplicações financeiras se encontram às peças 2 (fls. 49/55) , 3 (fls. 18/19, 61/62, 94/97, 163/174, 179/185, 269/269) , 4 (fls. 71/88) e 5 (fls. 1/28) . Foi computado pelo próprio tomador de contas (peça 10, fl. 76) que o rendimento total das aplicações foi de R$ 141.736,80. 
29.	Com base no exposto, é possível elaborar o quadro a seguir em que se conclui que o montante de medições e reajustamentos contratuais supera o valor conveniado (verba da união mais contrapartida) em R$ 407.113,82, o que torna insubsistente a segunda parcela do débito imputado ao ora embargante. Portanto, a decisão embargada deve ser retificada de ofício. 
	Data
	Crédito federal
	Contrapartida
	Desembolsos 

	27/07/2009
	351.690,67
	10.877,03

	27/07/2009
	1.648.309,33
	50.978,64

	04/09/2009

	381.001,63

	26/10/2009

	630.703,15

	28/11/2009

	793.959,55

	18/12/2009

	301.726,69

	Reajuste das medições 1 a 4

	234.726,64

	08/03/2010
	39.308,96
	1.215,74

	08/03/2010
	3.211.434,33
	99.322,71

	22/07/2010

	556.997,60

	Reajuste das medições 5 a 6

	105.724,02

	19/08/2010

	422.477,76

	14/09/2010

	760.917,39

	22/09/2010

	360.788,75

	19/10/2010

	105.724,02

	19/10/2010

	234.726,64

	22/10/2010

	709.034,64

	07/12/2010

	324.479,55

	14/02/2011

	39.000,00

	Rendimento das aplicações financeiras
	141.736,80

	Total
	5.392.480,09
	162.394,12
	         5.961.988,03 

30.	Esclareço que a documentação existente nos autos está desorganizada e incompleta, de forma que o montante de R$ 407.113.82 poderia ser alterado por outros rendimentos de aplicações financeiras não computadas pelo Dnit ou por outras movimentações financeiras ocorridas na conta do convênio cuja causa não pode ser identificada pela unidade técnica. Nesse particular, a Secex-MT indicou um depósito de origem não identificada na conta, no valor de R$ 84.498,58, ocorrido em 28/1/2011 (peça 4, p. 87) . 
31.	Tais fatos impedem se realize a conciliação completa da conta do convênio, mas, a meu ver, descaracterizariam a segunda parte do débito que foi imputada ao embargante. Algumas das demais falhas apontadas pelo tomador de contas na segunda e na terceira prestações de contas parciais do convênio teriam sido elididas pela instrução preliminar da unidade técnica ou já teriam sido computadas na primeira parte do débito (inexecução parcial do objeto do convênio) . Assim, considero que o embargante não deva receber nenhuma sanção pela omissão no dever de prestar contas, visto que foram apresentadas três prestações de contas parciais, abrangendo a integralidade dos recursos geridos no mandato do recorrente. De fato, não foi apresentada a prestação de contas final do convênio, mas a responsabilidade por esta prestação seria do prefeito sucessor.
32.	Por fim, esclareço que o saldo de R$ 407.113,82 apurado a partir da tabela acima não elide a outra parcela do dano imputada aos responsáveis, a qual decorre da inexecução de uma etapa do programa de trabalho conveniado (serviços de proteção ao meio ambiente) , que foram medidos e pagos com verbas federais.
	Ante todo o exposto, voto por que seja adotada a deliberação que ora submeto a este Colegiado. 
TCU, Sala das Sessões Ministro Luciano Brandão Alves de Souza, em 29 de janeiro de 2019.
BENJAMIN ZYMLER 
Relator